【裁判字號】    98,訴,1505
【裁判日期】    991105
【裁判案由】    侵權行為損害賠償
【裁判全文】
臺灣高雄地方法院民事判決              98年度訴字第1505號
原      告  新光產物保險股份有限公司高雄分公司
法定代理人  乙○○
訴訟代理人  甲○○
被      告  丙○○○
上列當事人間請求侵權行為損害賠償事件，本院於民國99年10月
26日言詞辯論終結，判決如下：
  主      文
被告應給付原告新臺幣捌拾壹萬柒仟貳佰陸拾元，及自民國九十
八年二月二十五日起至清償日止，按週年利率百分之五計算之利
息。
原告其餘之訴駁回。
訴訟費用由被告負擔五分之四，餘由原告負擔。
  事實及理由
一、本件被告經合法通知，未於言詞辯論期日到場，核無民事訴
    訟法第386 條各款所列情形，爰依原告聲請，由其一造辯論
    而判決。
二、原告主張：緣第三人鄭朝良以其所有車牌號碼ZDP-922 號機
    車（下稱「被保險機車」）向原告投保強制汽車責任保險。
    嗣於民國96年9 月25日18時10分許，被告即鄭朝良之妻無駕
    駛執照駕駛前開被保險機車，途經高雄路竹鄉○○路82號前
    時，不慎撞傷正穿越道路已屆齡81歲之被害人陳珠，致其受
    有頭部外傷、雙側顱內出血併發腦硬膜下膿瘍，並導致罹患
    器質性精神病，中樞神經系統機能遺存顯著障礙，終身不能
    從事工作。原告乃依法給付醫療費新臺幣（下同）101,975
    元、看護費3 萬元、必要交通費19,600元及殘廢給付105 萬
    元，合計1,021,575 元予被害人。然被告為無照駕駛，且對
    事故應負肇事責任，原告自得依強制汽車責任保險法第29條
    第1 項第5 款及民法侵權行為之規定，於給付之範圍內向被
    告求償等語。並聲明：被告應給付原告1,201,575 元，及自
    起訴狀繕本送達翌日即98年2 月25 日 起至清償日止，按週
    年利率5 ％計算之利息。
三、被告未於最後言詞辯論期日到場，據其前到庭所為之聲明及
    陳述略以：伊對無照駕駛及發生本事故之事實不爭執，但被
    害人是自己來撞伊車，伊不願賠償亦未積欠原告任何金錢等
    語為辯。並聲明：駁回原告之訴。
四、得心證之理由：本件依兩造陳述，判斷之重點應為：(一)被告
    對本件交通事故之發生有無過失？(二)原告得否依強制汽車責
    任保險法第29條第1 項第5 款及民法侵權行為之規定，請求
    被告賠償？(三)被害人對事故之發生是否與有過失？
五、經查：
  (一)被告對本件交通事故之發生有無過失？
    本件被告係要保人鄭朝良之妻，經其同意使用被保險機車，
    於上揭時、地，無駕駛執照駕駛被保險機車，撞傷正穿越道
    路之被害人，致被害人受有頭部外傷、雙側顱內出血併發腦
    硬膜下膿瘍，並導致罹患器質性精神病，中樞神經系統機能
    遺存顯著障礙，終身不能從事工作等節，為兩造所不爭執，
    並有國立成功大學附設醫學院附設醫院診斷證明書、道路交
    通事故現場圖、事故現場照片等在卷可稽，被告雖抗辯稱係
    被害人來撞伊車等云云，惟汽車行駛時，駕駛人應注意車前
    狀況及兩車併行之間隔，並隨時採取必要之安全措施，道路
    交通安全規則第94條第3 項定有明文，本件事故當時天氣晴
    朗、事故現場為直線道路、視距良好，路面濕潤、平整無缺
    陷，且事故地點一百公尺範圍內雖未設有行人穿越道、人行
    天橋或人行地下道，惟非禁止行人穿越之路段，有前開道路
    交通事故現場圖可佐，並經本院依職權函請高雄縣政府警察
    局湖內分局查明屬實，則被告於行駛時，自應能注意被害人
    正在穿越道路，乃被告無不能注意之情事，竟疏未注意車前
    狀況而撞傷被害人，致被害人受有前揭傷害，其對本件事故
    之發生有疏未注意車前狀況之過失，堪予認定。
  (二)原告得否依強制汽車責任保險法第29條第1 項第5 款及民法
    侵權行為之規定，請求被告賠償？
    按強制汽車責任保險法所稱被保險人，指經保險人承保之要
    保人及經該要保人同意使用或管理被保險汽車之人。又被保
    險人未領有駕駛執照駕駛小型車或機器腳踏車，致被保險汽
    車發生汽車交通事故者，保險人仍應依本法規定負保險給付
    之責。但得在給付金額範圍內，代位行使請求權人對被保險
    人之請求權，強制汽車責任保險法第9 條第2 項、第29條第
    1 項第5 款，分別定有明文。本件被害人因受有前揭傷害，
    業已支出醫療費101,975 元、看護費3 萬元、必要交通費19
    ,600元等節，有國立成功大學附設醫學院附設醫院收據、車
    資證明單及看護費收受證明書附卷可佐，而被害人因前揭事
    故導致罹患器質性精神病，中樞神經系統機能遺存顯著障礙
    ，終身不能從事工作，屬強制汽車責任保險給付標準第3條
    所訂第三級殘廢，並向原告領取上開費用及殘廢給付105 萬
    元，合計1,021,575 元等節，亦有強制汽車責任保險給付理
    算明細表、醫療諮詢書及出險資料查詢單在卷可稽，則原告
    依強制汽車責任保險法第29條第5 款及民法侵權行為之規定
    ，於給付之範圍內向被告求償，即有理由。
  (三)被害人對事故之發生是否與有過失？
    按損害之發生或擴大，被害人與有過失者，法院得減輕賠償
    金額，或免除之，民法第217 條定有明文，而所謂被害人與
    有過失，係指被害人苟能盡其善良管理人之注意，即得避免
    其損害之發生、擴大，竟不注意之意，最高法院83年度臺上
    字第1701號判決亦可資參酌。又行人在一百公尺範圍內未設
    有行人穿越道、人行天橋或人行地下道，亦非禁止穿越之路
    段穿越道路時，應注意左右無來車，始可小心迅速穿越，道
    路交通安全規則第134 條第6 款亦規定明確。本件事故地點
    非禁止行人穿越之路段，且事故當時天氣晴朗、事故現場為
    直線道路、視距良好，路面濕潤、平整無缺陷，已如前述，
    故被害人於穿越道路時，應可注意左右有無來車，小心迅速
    穿越，然其於事故發生時已高齡81歲，注意力及行動力較一
    般人遲緩，於穿越道路時，更應注意左右有無來車，始可小
    心迅速穿越，乃被害人於穿越事道路時仍遭疏未注意車前狀
    況之被告撞傷，則依常情判斷，其亦應有未注意左右有無來
    車之過失。本院審酌上情，暨被告疏未注意車前狀況為本件
    事故發生之主因等情，認兩造過失責任比例以被害人負擔20
    ％，被告負擔80％為妥適，因之，原告請求被告賠償之金額
    ，應為817,260 元（計算式：1,021,575 ×80/100=817,260
    ）。
六、綜上所述，本件原告以被告無駕駛執照駕駛被保險機車而肇
    事，且被告對本件交通事故之發生有過失為由，於給付之範
    圍內，向被告求償1,021,575 元，於817,260 元之範圍內，
    為有理由。又本件起訴狀繕本係於98年2 月24日送達被告，
    有送達回證1 份在卷可證。從而，原告依強制汽車責任保險
    法及民法侵權行為之法律關係，請求被告給付817,260 元，
    及自起訴狀繕本送達翌日即98年2 月25日起至清償日止，按
    週年利率5 ％計算之利息，為有理由，應予准許。逾此範圍
    之請求，尚屬無據，應予駁回。
據上論結，本件原告之訴一部為有理由，一部為無理由，依民事
訴訟法第385 條第1 項前段、第79條，判決如主文。
中    華    民    國    99    年    11    月    5     日
                  民事第三庭  法  官  劉傑民
以上正本係照原本作成。
如對本判決上訴，須於判決送達後20日內向本院提出上訴狀。如
委任律師提起上訴者，應一併繳納上訴審裁判費。
中    華    民    國    99    年    11    月    5     日
                              書記官  呂姿儀

司法院資訊處製作；財團法人民間司法改革基金會備份。
